【裁判字號】    88,訴,3443
【裁判日期】    890613
【裁判案由】    清償借款
【裁判全文】
臺灣臺中地方法院民事判決  八十八年度訴字第三四四三號
    原      告  苗栗縣卓蘭鎮農會
    法定代理人  丙○○
    訴訟代理人  丁○○
                徐文欽
    被      告  乙○○
                甲○○
    右二人共同
    訴訟代理人  方文  律師
右當事人間請求給付借款事件，本院判決如左：
    主      文
被告應連帶給付原告新台幣壹佰肆拾玖萬元，及自民國八十八年三月二十四日起至清
償日止，按年息百分之十點二五計算之利息，並自民國八十八年四月二十四日起至清
償日止，在六個月以內者，按上開利率百分之十，超過六個月者，按上開利率百分之
二十計付違約金。
被告就前項應為之給付，限定以因繼承陳福郎所得之遺產範圍內負其責任。
訴訟費用由被告連帶負擔。
    事      實
甲、原告方面：
  一、聲明：如主文所示。
  二、陳述：被告之父陳福郎於民國八十七年三月二十三日向原告借用新台幣（下同
      ）壹佰伍拾萬元，約定利息按年息百分之十點二五計算，逾期清償在六個月以
      內者，按上開利率百分之十，超過六個月者，按上開利率百分之二十計付違約
      金，詎陳福郎自八十八年四月二十三日起即未依約繳息，應視為已屆清償期，
      其於八十八年七月二十四日死亡，被告等均為限定繼承人，即應於因繼承所得
      遺產範圍內負其責任。
  三、證據：提出借據、放款明細帳卡、繼承系統表、戶籍謄本等件為證。
乙、被告方面：
  一、聲明：駁回原告之訴及其假執行之聲請；如受不利判決，願供擔保，請准宣告
      免為假執行。
  二、陳述：
  (一)查被告之父陳福郎在外有何借款，其債權究竟是真是假，被告一無所知，被告
      並已依法辦理限定繼承，自不能要被告負清償責任。
  (二)當事人約定契約不履行之違約金過高者，法院得依民法第二百五十二條以職權
      減至相當之數額，惟是否相當仍須依一般客觀事實、社會經濟狀況及當事人所
      受損害情形，以為酌定標準，而債務已為一部履行者，亦得比照債權人所受利
      益減少其數額。最高法院四十九年度台上字第八０七號判例參照。本件違約金
      顯屬過高，敬請依法予以酌減。
  三、證據：提出死亡證明書、台灣苗栗地方法院八十八年度繼字第一五四號民事庭
      通知、台灣苗栗地方法院八十八年度繼字第一五五號民事庭裁定、報紙乙件為
      證。
    理      由
一、本件原告主張被告等之被繼承人陳福郎向原告借款，原告均依法繼承其借貸債務
    ，惟其均為限定繼承人，依民法第一千一百五十三條第一項、第一千一百五十四
    條第一項等規定，僅在因繼承所得遺產範圍內負其責任之事實，已據其提出借據
    、放款明細帳卡、繼承系統表、戶籍謄本等件為證，且有被告等提出之台中地方
    法院檢察署相驗屍體證明書、台灣苗栗地方法院八十八年度繼字第一五五號民事
    裁定、被繼承人陳福郎之遺產清冊、刊登報紙影本附卷可稽，原告上開主張，堪
    信為真。
二、按約定之違約金過高者，法院得減至相當之數額，民法第二百五十二條定有明文
    。至於是否相當，即須依一般客觀事實，社會經濟狀況及當事人所受損害情形，
    以為斟酌之標準（最高法院七十九年台上字第一九一五號判例參照）。本件兩造
    約定之違約金計算方式，為逾期六個月以內者，按原約定利率百分之十計算，逾
    期超過六個月以上部分，按原約定利率百分之二十計算，本院衡酌社會經濟狀況
    等一切情狀，尚無過高情事，被告等此部分抗辯亦無理由。
三、從而，原告依消費借貸及繼承之法律關係提起本件訴訟，請求被告連帶給付新台
    幣壹佰肆拾玖萬元，及自八十八年三月二十四日起至清償日止，按年息百分之十
    點二五計算之利息，並自八十八年四月二十四日起至清償日止，在六個月以內者
    ，按上開利率百分之十，超過六個月者，按上開利率百分之二十計付違約金，並
    限定以因繼承陳福郎所得之遺產範圍內負其責任，為有理由，應予准許。
四、被告等另聲明請求願供擔保免為假執行，惟本件原告未為假執行之聲請，被告等
    之請求即無必要。
五、據上論結，本件原告之訴為有理由，依民事訴訟法第八十五條第二項，判決如主
    文。
中      華      民      國    八十九    年      六      月     十三    日
                                臺灣臺中地方法院民事第三庭
~B法      官  林慧貞
右為正本係照原本作成
如對本判決上訴須於判決送達後廿日內向本院提出上訴狀
中      華      民      國    八十九    年      六      月     十五    日
~B法院書記官


司法院資訊處製作；財團法人民間司法改革基金會備份。
